【裁判字號】    96,交訴,91
【裁判日期】    970529
【裁判案由】    肇事遺棄罪等
【裁判全文】
臺灣桃園地方法院刑事判決              96年度交訴字第91號
公  訴  人  臺灣桃園地方法院檢察署檢察官
被      告  丙○○
選任辯護人  邱秀珠律師
上列被告因肇事遺棄罪等案件，經檢察官提起公訴（96年度偵字
第194號），本院判決如下︰
    主  文
丙○○無罪。
    理  由
壹、公訴意旨略以：被告丙○○於民國95年10月30日上午6 時40
    分許，駕駛車號2N-3559 號自小客車，沿桃園縣桃園市○○
    路由建國東路往大智路方向行駛，行經興邦路與大誠路口欲
    右轉大誠路時，應注意行駛至交岔路口時，轉彎車應讓直行
    車先行，且應注意車前狀況，隨時採取必要之安全措施，以
    避免危險之發生，而依當時之客觀情狀，又無不能注意之情
    事，竟疏於注意及此，貿然右轉，不慎擦撞同向由甲○○所
    騎乘車號N6X-385 號重機車，致甲○○人車倒地，受有頭部
    外傷疑蜘蛛膜下出血、頭皮裂傷、左腰兩手與顏面多處擦傷
    等傷害（過失傷害部分由本院另為公訴不受理之諭知）。詎
    被告於肇事致甲○○受傷後，竟未停車察看，基於肇事遺棄
    之故意，未採取必要之救護，即加速逃逸，幸經騎車經過之
    騎士目睹，記下其車號向警方報案後，方為警循線查獲，因
    認被告涉有刑法第185 條之4 之肇事致人受傷而逃逸罪之罪
    嫌等語。
貳、證據能力：
一、關於證人甲○○之警、偵訊證詞：
  (一)按被告以外之人於審判外之言詞或書面陳述，除法律有規定
    者外，不得作為證據，刑事訴訟法第159 條第1 項定有明文
    。又按證人、鑑定人依法應具結而未具結者，其證言或鑑定
    意見，不得作為證據，刑事訴訟法第158 條之3 定有明文，
    其立法理由乃在擔保該證言或鑑定意見，係據實陳述或公正
    誠實之可信性，故未依法具結者，依「證據絕對排除法則」
    （上開法文並無「除法律有規定者外」之例外規定），當然
    無證據能力，而不得作為證據，縱使同法第159 條之5 就例
    外承認傳聞證據之證據能力之「同意性法則」亦有明文，然
    未經具結之證詞既屬絕對排除之證據，自不得因當事人於審
    判程序之同意，逕認該未經具結之證言，亦得作為證據，此
    於適用同法條（第159 條之5） 第2 項所定「視為有前項之
    同意」之情形者，亦應受上揭第158 條之3 規定之限制，則
    該等未經具結之證詞，無論當事人間是否同意援引為本案證
    據，均屬絕對應該排除無證據能力之證據（最高法院94年度
    台上字第3277、4436號判決均同此見解，可供參照）。
  (二)查本件證人即告訴人甲○○曾於警詢中作證，而辯護人業於
    準備程序中爭執該證詞之證據能力（見本院審交訴卷第24頁
    筆錄），而本院又已依檢辯雙方之聲請傳訊其於審理期日到
    庭接受交互詰問，是依排除傳聞證據之原則性規定，應認證
    人甲○○之警詢證詞無證據能力，逕以其審理中之結證作為
    本案證據。又甲○○亦曾以告訴人之身分兩度於偵訊中為陳
    述，但此一陳述對於被告而言，仍屬被告以外之人於審判外
    陳述，並不能以其告訴人之身分解免其具結作證之義務，是
    雖被告及其辯護人並不爭執此偵訊證詞之證據能力，但參照
    上開說明，證人甲○○於偵訊中以告訴人身分所為未經具結
    之陳述，亦無證據能力。
二、關於證人丁○○、乙○○偵訊中之具結證詞：
  (一)再按被告以外之人於偵查中向檢察官所為陳述，除顯有不可
    信之情況者外，得為證據，同法第159 條之1 第2 項定有明
    文。偵查中對被告以外之人（包括證人、鑑定人、告訴人、
    被害人及共同被告等）所為之偵查筆錄，或被告以外之人向
    檢察官所提之書面陳述，性質上均屬傳聞證據。惟現階段刑
    事訴訟法規定檢察官代表國家偵查犯罪、實施公訴，依法其
    有訊問被告、證人及鑑定人之權，證人、鑑定人且須具結，
    而實務運作時，檢察官偵查中向被告以外之人所取得之陳述
    ，原則上均能遵守法律規定，不致違法取供，其可信度極高
    ，職是，被告以外之人前於偵查中已具結而為證述，除反對
    該項供述得具有證據能力之一方，已釋明「顯有不可信之情
    況」之理由外，應認該證人於偵查中之陳述具有證據能力。
  (二)查本件證人丁○○、乙○○於檢察官偵查中所為之陳述業經
    具結擔保其等所述實在，被告及其辯護人均未反對該等證詞
    之證據能力，更無釋明上開證述有何顯不可信之情況，依上
    說明，其2 人於偵查中之具結證言自有證據能力。
三、道路交通事故現場圖、診斷證明書等：
    查卷存道路交通事故現場圖、道路交通事故調查報告表（指
    關於車禍發生時間、地點、死傷人數、天候、光線、速限、
    路況等客觀事實之記載之部分）、診斷證明書及其病歷等文
    書（詳下述及者），均係各該人員實際勘測、檢驗、診斷之
    紀錄文書，並無證據證明有何虛偽不實或明顯瑕疵等顯不可
    信之情況存在，被告及其辯護人亦無就此有所爭執，依刑事
    訴訟法第159 條之4 、之5 等規定，皆有證據能力。至於卷
    附各該車損照片（即檢辯雙方同意對方所提出而引為本案證
    據者），係機械之方式所留存之影像，並非依憑人之記憶再
    加以轉述而得，並非供述證據，殊無「傳聞證據排除法則」
    之適用，且無其他法定應排除之事由存在，與本案亦有自然
    之關連性，故均具有證據能力，合先敘明。
參、按犯罪事實應依證據認定之，無證據不得認定犯罪事實。又
    不能證明被告犯罪者，應諭知無罪之判決，刑事訴訟法第15
    4 條第2 項、第301 條第1 項分別定有明文。而所謂認定犯
    罪事實之證據，係指足以認定被告確有犯罪行為之積極證據
    而言，該項證據自須適合於被告犯罪事實之認定，始得採為
    斷罪資料，如未能發現相當證據，或證據不足以證明，自不
    能以推測或擬制之方法，以為裁判之基礎；且無論直接或間
    接證據，其為訴訟上之證明，須於通常一般之人均不致有所
    懷疑，而得確信其為真實之程度者，始得據為有罪之認定，
    倘其證明尚未達到此一程度，而有合理之懷疑存在，致法院
    無從為有罪之確信，自應為無罪之判決（最高法院40年台上
    字第86號及76年台上字第4986號判例意旨參照）。又按駕駛
    動力交通工具肇事，致人死傷而逃逸者，刑法第185 條之4
    定有處罰明文，而該罪之立法目的，係為維護交通安全，加
    強救護，減少被害人之死傷，促使駕駛人於肇事致死傷後，
    能對被害人即時救護，報告警察機關，以減少死傷，是該罪
    之成立祇以行為人有駕駛動力交通工具肇事，致人死傷而逃
    逸之事實為已足，至行為人之肇事有否過失，則非所問，惟
    法所稱之「肇事」者，當指因駕駛動力交通工具之人之駕駛
    行為招致車禍事故之發生，而「逃逸」者，自係指逃離不見
    蹤跡（最高法院94年度台上字第2152號判決參照），則從該
    罪之立法目的及構成要件要素之文義解釋觀之，該當此罪之
    行為人，客觀上應先有因其駕駛行為招致車禍事故（如追撞
    、擦撞等）而致人死傷之情形，主觀上並應知悉駕車肇事之
    事實，而仍選擇不予傷者即時之救護，逕自逃離不見蹤跡（
    亦即，其主觀上應有「逃逸」之故意），如該件交通事故之
    發生，並非駕駛之人之駕駛行為所導致，無所謂駕車「肇事
    」可言，或縱有肇事之事實，但該人始終不知已然肇事，則
    其縱有駕車離去之行為，尚難認其係故意逃離現場，均不應
    遽論以此罪，且此等構成要件事實，本應有足夠之積極證據
    ，且達到毫無合理可疑之證明程度，自不待言。
肆、公訴意旨認被告涉犯上開罪嫌，無非係以：(1)被告警偵訊之
    供述；(2)證人即告訴人甲○○之證詞；(3)證人即車禍處理員
    警乙○○、丁○○之證詞；(4)甲○○之診斷證明書；(4)道路
    交通事故現場圖、調查報告表、員警職務報告、車禍照片等
    為其主要論據。被告雖坦承駕駛上開車輛，於上開時間，行
    經甲○○人車倒地之路段，並由興邦路右轉大誠路離去之事
    實，然其始終堅詞否認犯罪，辯稱：伊並無過失，當時根本
    不知道有與告訴人之機車發生擦撞，如果真知肇事欲逃逸，
    豈有可能在附近之超商買早餐，而未加速駛離現場？；辯護
    人則為被告辯護稱：以本案公訴人所提出及辯護人事後所拍
    被告自小客車及告訴人（同型）機車各自車損情形及高度比
    對之照片可知，尚無從證明被告自小客車右後方之輕微擦痕
    乃此次擦撞後所留下，況以被告當時之車速非慢、車輛之洩
    壓聲極大等客觀情形來看，縱使兩車有發生擦撞，被告能否
    知悉亦有疑問，要謂被告有肇事後逃逸之故意，卷存積極證
    據顯有不足（且被告與告訴人業已就肇事逃逸部分達成和解
    ，被告主張其無肇事逃逸情事，告訴人就此不爭執）。
伍、查被告駕駛上開自小客車，於上揭時間，行經桃園縣桃園市
    ○○路，其左轉興邦路後往大智路方向行駛，迄至興邦路與
    大誠路之交叉路口時，由興邦路右轉大誠路，並未在該交叉
    路口有所停留，斯時甲○○騎乘上開機車，亦由建國路左轉
    興邦路，同往大智路方向騎，適於其行經該交叉路口時，卻
    人車倒地，機車向前滑行，造成約4.7 公尺之刮地痕，其因
    而受有頭部外傷疑蜘蛛膜下出血、頭皮裂傷、左腰兩手與顏
    面多處擦傷等傷害之情，業據被告供認無誤，證人甲○○亦
    於審理中證述明確，並有道路交通事故現場圖、被告庭呈之
    附近現場道路簡圖（見本院審交訴卷第30頁，甲○○已證稱
    該簡圖之繪製並無錯誤，自得據以為證）、甲○○之聖保祿
    醫院、敏盛醫院及天晟醫院診斷證明書、病歷資料等件在卷
    可稽，故上開事實均足堪認定。茲有疑者僅在於：被告駕車
    行經該交叉路口右轉之行為，與甲○○騎車同向直行至該交
    叉路口附近卻人車倒地受傷之事實間，有無因果關連？是否
    因為被告駕車右轉導致甲○○受有前揭傷害？對此：
一、證人甲○○於本院審理中到庭結證稱：當天我走建國路要左
    轉興邦路，在交叉路口等紅綠燈，我有看到被告的車，我的
    機車停在他汽車前方靠左邊之位置，當時兩車一起停等紅燈
    要準備左轉，左轉後騎沒多遠就聽到後方被告車輛發出蠻大
    的洩壓聲（按即改裝車前進中氣壓經過氣嘴排放出來時所造
    成之聲響，被告業已自承其車輛經過改裝無誤）；左轉後直
    行興邦路時，發生什麼事全部都忘記了，「記憶是空白，我
    也不知道為什麼」，車子如何被撞擊也完全不知道，後來有
    意識時人已經在醫院了，且事後知道機車左邊的煞車桿歪掉
    、後視鏡破裂，沒有其他外觀上的車損部位（見本院卷第11
    9 至122 頁筆錄）。是以，根據甲○○審理中之證詞，其對
    於左轉興邦路聽到被告車輛在後發出洩壓聲之後，迄至其在
    興邦路與大誠路交叉路口附近倒地受傷之事發經過，均證稱
    不復記憶，而無從查知其人車倒地受傷之真正原因，衡情甲○○自無維護被告、虛偽供述之可能，是雖甲○○確實注意
    到被告車輛，且所述被告車輛行進方向、特徵，又與被告自
    承之情形相符而得採信，但亦僅能證明甲○○人車倒地受傷
    時，被告車輛適也行經該交叉路口附近且右轉大誠路，惟此
    二者間有無因果關連？尚難依其證詞而為認定。
二、又甲○○所述之機車車損部位，核與卷存之車損照片相符（
    見偵卷第24頁右下方之照片），而被告淺黃色之自小客車，
    亦為警於當日案發後確認車主、找到被告後，在其所駕駛之
    該車後保險桿右側（即右後車門之後方），在離地約45公分
    高的地方發現一條由右下斜至左上之擦痕，此亦有該車車損
    照片在卷可稽（見偵卷第22頁左上方、第23頁、本院卷第13
    5-1 頁等照片）；對此，證人即負責勘測之員警丁○○於審
    理中到庭證稱：當天事發後我到工廠檢視甲○○機車車損情
    形，只發現左後視鏡及左把手有損壞，其他地方沒有發現明
    顯痕跡，之後，依路人記下之車號在當天就聯絡上被告，被
    告帶我們到他日祥公司的工廠看車，我在該車後保險桿右側
    發現一道擦痕，約在離地面45公分高之位置，於是就拍照存
    證，但被告當時跟我說這道擦痕不知何時產生，所以我研判
    就是剛發生之擦痕；之後，為比對兩車之車損位置，我又請
    被告將車開來，這時發現被告車輛有清洗打蠟，上開擦痕已
    經看不清楚，但與甲○○之機車比對結果，在機車同樣高度
    的位置（即車頭左側車殼前方）上沒有發現擦撞痕跡等語（
    見本院卷第126 至130 頁筆錄），此與丁○○偵訊中所述兩
    車（車損）高度符合之證詞顯有極大差異（見偵卷第33頁筆
    錄），惟核其審理中所述，就機車部分之車損情形，與甲○○之證詞及卷存車損照片相符，就自小客車後保險桿上之擦
    痕，雖可認定該擦痕於案發當日確實存在，但造成原因為何
    ？仍有不明，且由偵卷照片觀之，該擦痕在案發當日亦非明
    顯，能否因為被告答稱不知道擦痕何時留下即得逕予研判該
    擦痕係與甲○○之機車擦撞後所留下？實嫌速斷，尤以甲○○之機車離地等高處，並未留下相對應之擦撞痕跡，此業據
    證人丁○○於審理中結證明確，且實際機車車損部位（左後
    照鏡及煞車桿），經比對後顯然高於被告後保險桿上之擦痕
    ，此從偵卷第22頁右下方照片所示機車左把手約離地90公分
    高自明，丁○○偵訊中之證詞顯與客觀事證不符，不足為憑
    。則在此情況下，丁○○上開審理中所謂被告車輛上之擦痕
    係當天剛發生之擦痕之研判，已嫌速斷，縱然無誤，但與甲○○機車倒地因而受傷之因果關係何在？依照客觀上兩車當
    時所存在之車損部位比對結果，尚無法建立其關連性，從而
    ，被告當時所駕駛之自小客車究竟有無擦撞到甲○○所騎乘
    之機車？已乏足夠之積極證據予以證明。
三、另當日員警之所以得以循車號查得被告，係因某姓名年籍不
    詳之路人當場記下車號所致，對此，證人即員警乙○○到庭
    證稱：我接獲值班通報前往現場，現場有一位婦人很明確提
    供這個車號給我，我記下來，但這位婦人現在已經無法找到
    ，當時「她說這台車號2N-3559 號自小客車轉彎速度很快，
    他轉彎後被害人機車就馬上倒地」等語，經審判長再具體詰
    以該婦人有無提到兩車有發生碰撞？其亦答稱：該婦人「沒
    說這麼細，只有說被告汽車轉彎後被害人機車就倒地」，此
    與其偵訊中之結證互核相符（見本院卷第123 至125 頁、偵
    卷第33頁筆錄），是依乙○○作證時轉述某不詳之目擊者之
    說法，該目擊者至多僅係先看到被告轉彎車速很快旋即看到
    甲○○機車倒地，但其中之因果關連，仍無法透過乙○○之
    轉述予以證實，況該目擊證人未曾留下資料，經清查報案電
    話申用人等資料後亦無法查得其姓名、年籍，自無從傳訊到
    庭令其作證，則公訴人之舉證依然無法證明甲○○機車倒地
    之原因就是被告駕車右轉之行為所導致。
四、再從被告所供述當日之行蹤觀之，被告供稱：當日從興邦路
    右轉大誠路時，有往左偏要加速超越右邊的機車，且有從後
    視鏡看到機車在我的車後面，我才轉彎，右轉後就把車停在
    公司的舊廠（按即丁○○所述日祥公司之廠址），還有到便
    利商店買東西，之後才坐接駁車到公司新廠去等詞甚詳，並
    提出當日之便利商店發票1 紙以佐其說（見本院審交訴卷第
    29頁，經查該統一超商「興邦店」之址設於桃園縣桃園市○○路9 號，依甲○○證實無誤之現場簡圖觀之，確實極為靠
    近興邦路與大誠路之交叉路口）；據此，被告所述往左偏後
    加速超越機車右轉大誠路，雖不無可能因此與後至之甲○○
    機車發生擦撞，惟此部分之事證仍屬不明，已如前述，自不
    能以推測或擬制之方式論斷兩車必有接觸或擦撞；至於被告
    始終堅稱自己不知發生車禍，如其明知發生車禍有意逃離現
    場，又豈有可能逗留在附近超商購買物品？雖依其與辯護人
    提出之發票觀之，尚屬有據，且並非悖於常情，被告是否明
    知肇事而仍基於逃逸之犯意逃離現場？亦有可疑，惟本案關
    鍵仍在於公訴人就被告駕車肇事導致甲○○受傷之前提事實
    ，在舉證上明顯不足，被告是否明知肇事致人受傷？有無逃
    逸故意？已無進一步審酌之必要，僅附此敘明。
陸、綜上所述，卷存各該積極證據就「被告駕駛上開自小客車行
    經興邦路與大誠路之交叉路口右轉時與甲○○騎乘之機車有
    所接觸（發生擦撞）而導致甲○○人車倒地受傷」一節，尚
    無法達到毫無合理可疑之證明程度，被告是否駕車肇事致人
    受傷？即非事證明確，公訴人又無其他積極之舉證，參照首
    揭法律明文、判例意旨暨刑法第185 條之4 肇事逃逸罪之說
    明，「罪證有疑，利歸被告」，既不能證明其犯罪，自應為
    其無罪之諭知。
據上論斷，應依刑事訴訟法第301 條第1 項，判決如主文。
本案經檢察官柯博齡到庭執行職務。
中    華    民    國    97    年    5     月    29    日
                  交通法庭    審判長法  官  潘政宏
                                    法  官  楊晴翔
                                    法  官  吳勇毅
以上正本證明與原本無異。
如不服本判決，應於判決送達後10日內向本院提出上訴狀（應附
繕本），其未敘述上訴理由者，應於上訴期間屆滿後20日內補提
理由書狀於本院，上訴於臺灣高等法院。
                                    書記官  羅婉榕
中    華    民    國    97    年    6     月    2     日


司法院資訊處製作；財團法人民間司法改革基金會備份。
